【裁判字號】    98,中簡上,656
【裁判日期】    981116
【裁判案由】    詐欺
【裁判全文】
臺灣臺中地方法院刑事判決           98年度中簡上字第656號
上  訴  人
    即
被      告  甲○○
上列上訴人因詐欺案件，不服本院臺中簡易庭中華民國九十八年
五月十八日九十八年度中簡字第一七一二號第一審刑事簡易判決
（聲請簡易判決處刑案號：九十八年度偵字第九一四一號），提
起上訴，及檢察官移送併案審理（臺灣臺南地方法院檢察署九十
八年度偵字第三四六三號），本院管轄之第二審合議庭判決如下
：
    主    文
原判決撤銷。
甲○○幫助意圖為自己不法之所有，以詐術使人將本人之物交付
，處有期徒刑貳月，如易科罰金，以新臺幣壹仟元折算壹日。緩
刑貳年。
    犯罪事實
一、甲○○明知金融機構帳戶之存摺及提款卡係供自己使用之重
    要理財工具，關係個人財產、信用之表徵，且可預見存摺、
    提款卡及其密碼如交予他人使用，而未加以闡明正常用途，
    極易被利用為與財產有關之犯罪工具，竟仍不顧他人可能遭
    受財產上損害之危險，而基於縱若其所提供之金融機構帳戶
    被利用作為詐欺取財所用，並不違背其本意之不確定幫助故
    意，先於民國九十七年十二月間某日（十七日之前），在臺
    北市國父紀念館附近，將其所申辦之國泰世華商業銀行內湖
    分行帳號000000000000號帳戶（下稱國泰世華
    帳戶）之存摺及提款卡（含密碼），交付屬於詐欺集團成員
    之姓名年籍不詳之成年女子（下稱不詳之成年女子），容任
    他人作為詐欺取財之工具。嗣該不詳之成年女子所屬之詐欺
    集團成年人成員，意圖為自己不法之所有，分別為下列犯行
    ：
（一）於九十七年十二月十七日上午八時五分許，在雅虎奇摩拍
      賣網站刊登出售商品之訊息，適乙○○於九十七年十二月
      十八日下午三時二十一分，以新臺幣（下同）八千五百元
      之價格得標，乙○○因而陷於錯誤，依拍賣得標通知信所
      指定之匯款帳戶資料，於九十七年十二月二十日上午十時
      三十一分許，前往位於臺中市○○路五十號之中國信託銀
      行設置之自動櫃員機，將八千五百元轉帳存入甲○○上開
      國泰世華帳戶內。
（二）於九十七年十二月十八日上午十一時一分許，在雅虎奇摩
      拍賣網站刊登出售商品之訊息，適丙○○於九十七年十二
      月二十日上午十一時三十六分，以二萬二千元之價格得標
      ，丙○○因而陷於錯誤，依拍賣得標通知信所指定之匯款
      帳戶資料，於九十七年十二月二十二日十二時五十分許，
      轉帳匯款二萬二千元至甲○○上開國泰世華帳戶內。
    嗣乙○○、丙○○遲未收到商品，察覺有異，經報警處理後
    ，為警循線查悉上情。
二、案經臺中市警察局第一分局報告臺灣臺中地方法院檢察署檢
    察官偵查後聲請簡易判決處刑（被害人乙○○部分），及臺
    南市警察局第一分局報告臺灣臺南地方法院檢察署檢察官偵
    查後移送併案審理（被害人蔡鴻褘部分）。
    理    由
壹、程序方面：
一、按刑事訴訟法第一百五十九條第一項規定：「被告以外之人
    於審判外之言詞或書面陳述，除法律有規定者外，不得作為
    證據。」其立法意旨，乃在於確保被告之反詰問權。同法第
    一百五十九條之五第一項規定：「被告以外之人於審判外之
    陳述，雖不符前四條之規定（同法第一百五十九條之一至第
    一百五十九條之四），而經當事人於審判程序同意作為證據
    ，法院審酌該言詞陳述或書面陳述作成時之情況，認為適當
    者，亦得為證據。」同法條第二項規定：「當事人、代理人
    或辯護人於法院調查證據時，知有刑事訴訟法第一百五十九
    條第一項不得為證據之情形，而未於言詞辯論終結前聲明異
    議者，視為有前項之同意。」其立法意旨，則在於確認當事
    人對於傳聞證據有處分權，得放棄反對詰問權，同意傳聞證
    據可作為證據；但因我國刑事訴訟法尚非採澈底之當事人進
    行主義，乃又限制以法院認為適當者，始得為證據。因此，
    當事人同意或依法視為同意某項傳聞證據作為證據使用者，
    實質上即表示有反對詰問權之當事人已放棄其反對詰問權，
    如法院認為適當，不論該傳聞證據是否具備刑事訴訟法第一
    百五十九條之一至第一百五十九條之四所定情形，均容許作
    為證據；換言之，當事人放棄對原陳述人行使反對詰問權者
    ，屬於證據傳聞性之解除行為，如法院認為適當，即容許該
    傳聞證據作為證據，不以未具備刑事訴訟法第一百五十九條
    之一至第一百五十九條之四所定情形為前提。又法院於何種
    情況，得認為適當，應審酌該傳聞證據作成時之情況，如該
    傳聞證據之證明力明顯過低或係違法取得，即得認為欠缺適
    當性；惟是否適當之判斷，係以當事人同意或視為同意為前
    提，即當事人已無爭議，故法院除於審理過程中察覺該傳聞
    證據之作成欠缺適當性外，毋庸特別調查，而僅就書面記載
    之方式及其外觀審查，認為無問題而具有適當性即可，最高
    法院九十七年度臺非字第五號判決意旨參照。又前揭同法第
    一百五十九條之五第二項規定，乃係基於證據資料愈豐富，
    愈有助於真實發現之理念，酌採當事人進行主義之證據處分
    權原則，並強化言詞辯論主義，透過當事人等到庭所為之法
    庭活動，在使訴訟程序順暢進行之要求下，承認傳聞證據於
    一定條件內，得具證據適格。此種「擬制同意」，因與同條
    第一項之明示同意有別，實務上常見當事人等係以「無異議
    」或「沒有意見」表示之，斯時倘該證據資料之性質，已經
    辯護人閱卷而知悉，或自起訴書、原審判決書之記載而了解
    ，或偵、審中經檢察官、審判長、受命法官、受託法官告知
    ，或被告逕為認罪答辯或有類似之作為、情況，即可認該相
    關人員於調查證據之時，知情而合於擬制同意之要件，亦有
    最高法院九十六年度臺上字第四一七四號判決意旨可資參照
    。
二、查檢察官與上訴人即被告甲○○（下稱被告）對於本判決所
    引用之下列被告以外之人於審判外所為之陳述（含書證）之
    證據能力，於本院審理時表示無意見而不爭執其證據能力，
    視為有刑事訴訟法第一百五十九條之五第一項之同意，揆諸
    前開說明，該等被告以外之人於審判外所為言詞或書面陳述
    ，其證據傳聞性已解除；且由本院審理過程觀之，並未察覺
    前開傳聞證據之作成欠缺適當性，且由該等傳聞證據之筆錄
    或文書記載方式及其外觀審查，其等之作成亦無問題而有適
    當性，依刑事訴訟法第一百五十九條之五之規定，自得作為
    證據，合先敘明。
貳、實體方面：
一、上揭被告幫助詐欺取財等犯罪事實，業據被告於本院審理時
    坦承不諱，並經證人即被害人乙○○（下稱證人乙○○）於
    警詢時、證人即被害人丙○○（下稱證人丙○○）於警詢及
    偵查中證述如何遭詐騙等情綦詳，且有臺中市警察局第一分
    局公益派出所受理刑事案件報案三聯單、受理各類案件紀錄
    表、受理詐騙帳戶通報警示簡便格式表、刑案紀錄表、內政
    部警政署反詐騙案件紀錄表、自動櫃員機交易明細表、證人
    乙○○與拍賣賣家電子郵件往來資料、得標相關資料、被告
    甲○○所有國泰世華帳戶之開戶人基本資料、交易明細；證
    人丙○○國泰世華銀行帳戶之存摺、內頁影本及交易明細、
    拍賣網頁資料及得標通知信等附卷可稽，足徵被告前開自白
    與事實相符，應足採信。
二、按刑法上之故意，可分為直接故意與不確定故意（間接故意
    ），所謂「不確定故意」，係指行為人對於構成犯罪之事實
    ，預見其發生而其發生並不違背其本意者，刑法第十三條第
    二項定有明文，又衡諸常情，一般國人向金融機構開設帳戶
    ，並無任何法令限制，若係正當用途，大可光明正大，自行
    申請供己使用，何須要求他人提供？再者，銀行帳戶之用途
    係用以存款，而存摺、金融卡、密碼等均係個人重要之物件
    ，並具有一定金融交易目的及識別意義，一旦有人使用他人
    帳戶及上開物品供做不明使用，依一般認知，必是隱身幕後
    之使用人欲利用人頭帳戶掩飾其犯罪所得財物或財產上利益
    免於遭人追查，自極易於令人有與不法犯罪目的相關之合理
    懷疑，被告既係成年且智力成熟之人，則其對於他人利用上
    開存摺、金融卡、密碼作為犯詐欺取財罪之出入帳戶等情，
    應能預見其發生，且其發生不違背被告之本意，其有幫助不
    詳之成年女子及其所屬詐欺集團利用上開帳戶犯詐欺取財罪
    之不確定故意，允無疑義。本件事證明確，被告上開幫助詐
    欺取財之犯行堪予認定，應予依法論科。
三、又按刑法上之幫助犯，係指以幫助之意思，對於正犯資以助
    力，而未參與實施犯罪之行為者而言。查被告雖有將其所申
    辦之國泰世華帳戶之存摺及提款卡（含密碼）提供予施以詐
    欺者使用，已如前述，惟既未見其有何參與詐欺證人乙○○
    、丙○○之行為或於事後亦分得詐欺款項之積極證據，固無
    從認屬上開詐欺取財行為之共同正犯。然被告將其所申辦之
    國泰世華帳戶之存摺及提款卡（含密碼）提供予他人作為詐
    欺取財犯行之匯款帳戶使用，乃係基於幫助他人詐欺取財之
    不確定故意，而為詐欺取財構成要件以外之行為，應以詐欺
    取財罪之幫助犯論。是核被告所為，係犯刑法第三十條第一
    項前段、第三百三十九條第一項之幫助詐欺取財罪，而本件
    詐欺取財之正犯（不詳之成年女子所屬詐欺集團成年人成員
    ）分別詐騙證人乙○○、丙○○，所犯二次詐欺取財犯行，
    犯意各別，行為互殊，固應分論併罰，然被告係以一交付帳
    戶之行為幫助詐取證人乙○○、丙○○二人之財物，為想像
    競合犯，應依刑法第五十五條，從一重處斷。又被告幫助不
    詳之成年女子所屬之詐欺集團成年人成員犯詐欺取財罪，為
    幫助犯，爰依刑法第三十條第二項之規定，減輕其刑。檢察
    官雖僅就上揭犯罪事實欄一、（一）所示之被告幫助詐欺取
    財之部分聲請簡易判決處刑（聲請簡易判決處刑與起訴有同
    一效力，刑事訴訟法第四百五十一條第三項參照），就犯罪
    事實欄一、（二）所示被告幫助詐欺取財之犯行，則未及起
    訴，惟業經檢察官移送併案審理，且本院認此部分與檢察官
    已聲請簡易判決處刑且經判決有罪部分間，有想像競合犯之
    裁判上一罪關係，依審判不可分原則，本院自得併予審理。
四、原審認為被告犯罪事證明確，予以論罪科刑，固非無見。惟
    被告除有原判決所認定之犯行外，尚有檢察官移送併案審理
    之犯罪事實，兩者具有想像競合犯之裁判上一罪關係，已如
    前述，原審未及審酌移送併案審理部分之犯行，自有未洽，
    被告上訴雖無理由，但原審判決就此部分既有上開可議之處
    ，即屬無可維持，應由本院將原判決撤銷改判。爰審酌被告
    係智識成熟之成年人，對於詐騙集團收受他人帳戶以遂行詐
    騙目的之手法，應知之甚詳，竟提供帳戶予不法份子使用，
    非惟幫助詐騙集團遂行詐財目的，同時使其得以隱匿其真實
    身分，減少遭查獲之風險，愈使其肆無忌憚，加深犯罪之猖
    獗，並審酌被害人等匯款至前揭帳戶金額之數額非鉅，及被
    告犯後坦承犯行，態度良好等一切情狀，量處如主文第二項
    所示之刑，並諭知易科罰金之折算標準。又被告前未曾因故
    意犯罪受有期徒刑以上刑之宣告，此有臺灣高等法院被告前
    案紀錄表及臺灣臺中地方法院檢察署刑案資料查註紀錄表在
    卷可按，因一時貪慾圖便，短於思慮，致觸犯本案犯行，且
    被告已與證人即被害人乙○○、丙○○均達成和解，並賠償
    被害人之損失，有卷附匯款存根聯及本院準備程序筆錄各一
    份可考，足認被告經此刑之教訓，當知所警惕，而無再犯之
    虞，是本院認前開對其宣告之刑以暫不執行為適當，爰併予
    宣告緩刑二年，以啟自新。
五、刑法第四十一條第二項至第八項，雖業於九十七年十二月三
    十日修正，經總統於九十八年一月二十一日公布，並於九十
    八年九月一日施行。然因易科罰金、易服勞役之折算標準及
    其期限涉及裁量權之行使，屬於科刑規範事項，其折算標準
    於裁判時並應於主文內諭知，與一般純屬執行之程序有別，
    而有關易服社會勞動折算標準為六小時折算一日，期限為最
    長一年，修正後刑法第四十一條第二項、第三項、第五項已
    定有明文，其標準係屬固定，並不涉及法院裁量權之行使，
    亦非屬科刑規範事項，且依新修正之刑事訴訟法第四百七十
    九條第二項規定，可知該易服社會勞動乃係屬執行檢察官之
    權限，另刑事訴訟法第三百零九條關於有罪判決書之主文記
    載事項之規定，亦未因上揭刑法第四十一條第二項增訂易服
    社會勞動之規定而配合同時修正諭知易服社會勞動之折算標
    準，是本件自無須再於主文中另諭知易服社會勞動之折算標
    準，併此敘明。
據上論斷，應依刑事訴訟法第四百五十五條之一第一項、第三項
、第三百六十九條第一項前段、第三百六十四條、第二百九十九
條第一項前段，刑法第三十條第一項前段、第二項、第三百三十
九條第一項、第五十五條、第四十一條第一項前段、第七十四條
第一項第一款，刑法施行法第一條之一第一項、第二項前段，判
決如主文。
中    華    民    國    98    年    11    月    16    日
                  刑事第十一庭審判長法  官  李雅俐
                                    法  官  羅智文
                                    法  官  王世華
以上正本證明與原本無異。
本件不得上訴。
                                    書記官  蕭訓慧
中    華    民    國    98    年    11    月    16    日
附錄本案論罪科刑法條全文：
中華民國刑法第三十條
（幫助犯及其處罰）
幫助他人實行犯罪行為者，為幫助犯。雖他人不知幫助之情者，
亦同。
幫助犯之處罰，得按正犯之刑減輕之。
中華民國刑法第三百三十九條
(普通詐欺罪)
意圖為自己或第三人不法之所有，以詐術使人將本人或第三人之
物交付者，處五年以下有期徒刑、拘役或科或併科一千元以下罰
金。
以前項方法得財產上不法之利益或使第三人得之者，亦同。
前二項之未遂犯罰之。


司法院資訊處製作；財團法人民間司法改革基金會備份。
